ACORDAO-COMPLETO-2412003

ACÓRDÃO 8251/2020 ATA 26/2020 - SEGUNDA CÂMARA

VISTOS, relatados e discutidos estes autos de reformas de militares da Marinha do Brasil;
	ACORDAM os Ministros do Tribunal de Contas da União, reunidos em sessão da 2ª Câmara, diante das razões expostas pelo Relator, com fundamento no art. 71, inciso III, da Constituição Federal e nos arts. 1º, inciso V, 39, inciso II, e 45 da Lei 8.443/1992, em:
	9.1. considerar legais e conceder o registro dos atos de Antônio Mendonça de Aguiar e Francisco Haranaka;
	9.2. considerar ilegais os atos de alteração de reforma de Eduardo Pedro do Carmo e Ivar Poppius, recusando seus respectivos registros;
	9.3. dispensar o ressarcimento das quantias indevidamente recebidas, em boa-fé, pelos interessados, consoante o Enunciado 106 da Súmula de Jurisprudência deste Tribunal;
	9.4. determinar ao Serviço de Inativos e Pensionistas da Marinha que:
	9.4.1. faça cessar, no prazo de 15 (quinze) dias, contado a partir da ciência desta deliberação, os pagamentos decorrentes dos atos impugnado, sob pena de responsabilidade solidária da autoridade administrativa omissa, consoante disposto nos arts. 71, inciso IX, da Constituição Federal, e 262 do Regimento Interno desta Corte;
	9.4.2. dê ciência do inteiro teor desta deliberação a Eduardo Pedro do Carmo e Ivar Poppius, alertando-os de que o efeito suspensivo proveniente da interposição de eventuais recursos, caso não providos, não os exime da devolução dos valores indevidamente percebidos após a notificação;
	9.4.3. envie a esta Corte de Contas, no prazo de 30 (trinta) dias, por cópia, comprovante de que os interessados tiveram ciência desta deliberação.

Atos de reforma militar, submetidos, para fins de registro, à apreciação do Tribunal de Contas da União (TCU), de acordo com o art. 71, inciso III, da Constituição Federal.  Os atos foram cadastrados e disponibilizados ao TCU por intermédio do Sistema de Apreciação e Registro de Atos de Admissão e Concessões na forma do art. 2º, caput e incisos I a IV, e art. 4º, caput, da Instrução Normativa TCU 55/2007.

Segunda Câmara

Serviço de Inativos e Pensionistas da Marinha.

3. Interessados/Responsáveis:
3.1. Interessados: Antônio Mendonça de Aguiar (XXX.222.397-XX); Eduardo Pedro do Carmo (XXX.186.337-XX); Francisco Haranaka (XXX.035.327-XX); Ivar Poppius (XXX.767.347-XX).

13.1. Ministros presentes: Ana Arraes (Presidente), Aroldo Cedraz (Relator) e Raimundo Carreiro.
13.2. Ministro-Substituto convocado: Augusto Sherman Cavalcanti.
13.3. Ministros-Substitutos presentes: Marcos Bemquerer Costa e André Luís de Carvalho.

AROLDO CEDRAZ

Transcrevo, a seguir, a instrução subscrita por Auditora Federal da Secretaria de Fiscalização de Pessoal (Sefip) (peça 8) , a qual contou com a anuência do corpo diretivo daquela unidade especializada (peça 9) :
"INTRODUÇÃO
Trata-se de atos de reforma militar, submetidos, para fins de registro, à apreciação do Tribunal de Contas da União (TCU) , de acordo com o art. 71, inciso III, da Constituição Federal.  Os atos foram cadastrados e disponibilizados ao TCU por intermédio do Sistema de Apreciação e Registro de Atos de Admissão e Concessões na forma do art. 2º, caput e incisos I a IV, e art. 4º, caput, da Instrução Normativa TCU 55/2007. 
EXAME TÉCNICO
Procedimentos aplicados
Os procedimentos para exame, apreciação e registro de atos de pessoal encontram-se estabelecidos na Instrução Normativa TCU 78/2018 e na Resolução TCU 206/2007. Essas normas dispõem, em seus arts. 4º, § 2º, e 3º, § 3º, respectivamente, que os atos de pessoal disponibilizados por meio do e-Pessoal devem ser submetidos à crítica automatizada do próprio sistema, com base em parâmetros predefinidos.
Relativamente aos atos de admissão e concessão de aposentadoria, pensão e reforma, as rotinas de crítica das informações cadastradas nos sistemas informatizados de coleta de atos foram elaboradas e validadas levando-se em conta as peculiaridades desses atos. Os itens de verificação do sistema compreendem prazos e fundamentos legais, assim como eventuais ocorrências de acumulação. Tratam-se de verificações mais abrangentes, minuciosas e precisas do que aquelas que podem ser realizadas por mãos humanas, proporcionando um nível de segurança ainda maior.
Além da crítica automatizada, há verificação humana adicional no caso de haver alertas do sistema ou informações não formatadas, como esclarecimentos do gestor ou do controle interno.
Exame das Constatações
5.	Em consulta realizada em sistemas externos disponibilizados ao TCU, podemos verificar que os beneficiários constantes dos autos, não acumulam a reforma com um outro cargo ou benefício. 
CONCLUSÃO
6.	A abrangência e a profundidade das verificações levadas a efeito fundamentam convicção de legalidade dos atos. Assim, cabe proposta no sentido de que sejam considerados legais, promovendo-lhes os registros. 
PROPOSTA DE ENCAMINHAMENTO
7.	Ante o exposto, com fundamento nos arts. 71, inciso III, da Constituição Federal, 1º, inciso V, e 39, incisos I e II, da Lei 8.443/1992 e 260, § 1º e 5º, do Regimento Interno do Tribunal de Contas da União, bem como art. 7º, § 4º da IN 78/2018, propõe-se considerar legal e conceder os registros dos atos no presente processo."
2.	Discordando quanto às propostas relativas aos atos alteração de Eduardo Pedro do Carmo e Ivar Poppius, o Ministério Público junto ao TCU lançou o seguinte parecer aos autos (peça 11) :
"Versam os autos sobre processo consolidado com reformas deferidas pelo Serviço de Inativos e Pensionistas do Comando da Marinha.
A Secretaria de Fiscalização de Pessoal - Sefip - opina pela legalidade e registro dos atos, por intermédio dos pareceres uniformes constantes de peças n.ºs 8 e 9.
Os militares inativos Eduardo Pedro do Carmo e Ivar Poppius foram contemplados com a melhoria de reforma prevista no artigo 110 da Lei n.º 6.880/1980, passando a perceber proventos com base em um posto superior ao que ocupavam na ativa, por terem sido acometidos de doença incapacitante para todo e qualquer trabalho. Ocorre que, pelas informações constantes dos atos de peças n.ºs 3 e 6, a incapacidade ocorreu quando os militares já se encontravam reformados, conforme demonstram os atos iniciais acostados às peças n.ºs 5 e 10.
Por intermédio do Acórdão n.º 2.225/2019, da relatoria do eminente Ministro Benjamin Zymler, o Plenário da Corte de Contas firmou entendimento no sentido de que não há embasamento legal para o cálculo dos proventos de reforma ter por referência dois postos acima daquele ostentado pelo militar na atividade, no caso de militar já reformado. Isso porque, de acordo com a deliberação proferida pelo Pleno do Tribunal, a melhoria prevista no artigo 110 da Lei n.º 6.880/1980 somente é aplicável ao militar acometido de doença especificada enquanto estiver na ativa ou na reserva remunerada, ficando excluído o militar que já tenha sido reformado. Transcrevemos o referido dispositivo legal:
"Art. 110. O militar da ativa ou da reserva remunerada, julgado incapaz definitivamente por um dos motivos constantes dos incisos I e II do art. 108, será reformado com a remuneração calculada com base no soldo correspondente ao grau hierárquico imediato ao que possuir ou que possuía na ativa, respectivamente. (Redação dada pela Lei nº 7.580, de 1986) 
§ 1º Aplica-se o disposto neste artigo aos casos previstos nos itens III, IV e V do artigo 108, quando, verificada a incapacidade definitiva, for o militar considerado inválido, isto é, impossibilitado total e permanentemente para qualquer trabalho.
§ 2º Considera-se, para efeito deste artigo, grau hierárquico imediato:
a) o de Primeiro-Tenente, para Guarda-Marinha, Aspirante-a-Oficial e Suboficial ou Subtenente;
b) o de Segundo-Tenente, para Primeiro-Sargento, Segundo-Sargento e Terceiro-Sargento; e
c) o de Terceiro-Sargento, para Cabo e demais praças constantes do Quadro a que se refere o artigo 16.
§ 3º Aos benefícios previstos neste artigo e seus parágrafos poderão ser acrescidos outros relativos à remuneração, estabelecidos em leis especiais, desde que o militar, ao ser reformado, já satisfaça às condições por elas exigidas.
§ 4º O direito do militar previsto no artigo 50, item II, independerá de qualquer dos benefícios referidos no caput e no § 1° deste artigo, ressalvado o disposto no parágrafo único do artigo 152.  (Revogado pela Medida Provisória nº 2.215-10, de 31.8.2001) 
§ 5º Quando a praça fizer jus ao direito previsto no artigo 50, item II, e, conjuntamente, a um dos benefícios a que se refere o parágrafo anterior, aplicar-se-á somente o disposto no § 2º deste artigo" (Revogado pela Medida Provisória nº 2.215-10, de 31.8.2001) .
Reproduzimos a ementa do Acórdão n.º 2.225/2019:
"ATOS DE REFORMA. ALTERAÇÃO DE UMA DAS CONCESSÕES PARA ELEVAÇÃO, EM UM GRAU HIERÁRQUICO, DO POSTO SOBRE O QUAL CALCULADOS OS PROVENTOS DO INATIVO, EM FACE DA SUPERVENIÊNCIA DE INVALIDEZ PERMANENTE DECORRENTE DE DOENÇA ESPECIFICADA EM LEI. MILITAR ANTERIORMENTE REFORMADO COM PROVENTOS JÁ CALCULADOS SOBRE O POSTO HIERÁRQUICO SUPERIOR, POR TEMPO DE SERVIÇO. AUSÊNCIA DE PREVISÃO LEGAL PARA EXTENSÃO DA VANTAGEM ESTABELECIDA NO ART. 110 DA LEI 6.880/1980 A MILITARES JÁ REFORMADOS, BEM COMO PARA O ACRÉSCIMO DE DOIS POSTOS NO CÁLCULO DOS PROVENTOS. NEGATIVA DE REGISTRO. DETERMINAÇÕES. LEGALIDADE E REGISTRO DAS DEMAIS CONCESSÕES".
6.	No mesmo sentido da deliberação proferida pela Corte de Contas, há precedentes exarados pelo Superior Tribunal de Justiça - REsp 1.381.724/RS, Relatora Ministra REGINA HELENA COSTA, PRIMEIRA TURMA, DJe 10/5/2017; AgRg no REsp 1.539.940/RS, Relatora Ministra ASSUSETE MAGALHÃES, SEGUNDA TURMA, DJe 29/3/2016; REsp 1784347/RS, Rel. Min. Herman Benjamin, Segunda Turma, julgado em 2/4/2019, DJe de 23/4/2019; REsp 1.340.075/CE, Rel. Min. Castro Meira, Segunda Turma, julgado em 9/4/2013, DJe de 15/4/2013; AgRg nos EDcl no Resp 966.142/RJ, Rel. Min. Marco Aurélio Bellizze, Quinta Turma, julgado em 26/2/2013, DJe de 5/3/2013.
7.	Ante o exposto, entendemos que as alterações de reforma de peças n.ºs 3 e 6 são irregulares, devendo o órgão militar promover o recálculo do benefício, para que os proventos deixem de corresponder à graduação constante dos referidos formulários ora impugnados, dispensado o ressarcimento das importâncias indevidamente recebidas de boa-fé pelos interessados, nos termos do que dispõe a Súmula TCU n.º 106.
8.	Os formulários de peças n.ºs 3 e 6 deram entrada na Corte de Contas há menos de cinco anos, ficando dispensada a oitiva dos militares reformados, conforme entendimento firmado pelo Acórdão 587/2011-TCU-Plenário.
9.	Quanto aos demais atos, acolhemos a proposição de legalidade e registro.
10.	Ante todo o exposto, com as vênias de estilo por divergir parcialmente do encaminhamento oferecido pela Sefip às peças n.ºs 8 e 9, esta representante do Ministério Público de Contas propõe ao Tribunal que:
10.1. considere ilegais os atos de alteração de reforma de Eduardo Pedro do Carmo (CPF n.º XXX.186.337-XX) e de Ivar Poppius (CPF n.º XXX.767.347-XX) , peças n.ºs 3 e 6, respectivamente, negando-lhes o registro, ficando dispensada a devolução das importâncias indevidamente recebidas de boa-fé pelos interessados, de acordo com o disposto na Súmula TCU n.º 106;
10.2. seja determinado ao Serviço de Inativos e Pensionistas da Marinha que, no prazo máximo de 15 (quinze) dias, promova a correção do cálculo das reformas de Eduardo Pedro do Carmo e de Ivar Poppius, para que deixem de corresponder à graduação que consta dos atos de alteração ora impugnados;
10.3. considere legais e ordene o registro dos demais atos constantes dos presentes autos."
É o Relatório.

não há.

Procuradora-Geral Cristina Machado da Costa e Silva.

atos de reforma. Alteração de DUAS das concessões para elevação, em um grau hierárquico, do posto sobre o qual FORAM calculados os proventos do inativo, em face da superveniência de invalidez permanente decorrente de doença especificada em lei. Militar anteriormente reformado com proventos já calculados sobre o posto hierárquico superior, por tempo de serviço. Ausência de previsão legal para extensão da vantagem estabelecida no art. 110 da Lei 6.880/1980 a militares já reformados, bem como para o acréscimo de dois postos no cálculo dos proventos. Negativa de registro. Determinações. Legalidade e registro das demais concessões.

REFORMA (REFO)

Secretaria de Fiscalização de Pessoal (Sefip).

Trata-se da análise de atos de reforma de militares submetidos para fins de registro à apreciação do Tribunal de Contas da União (TCU) , de acordo com o art. 71, inciso III, da Constituição Federal.
Os atos ora apreciados relacionam-se aos atos de reforma dos Srs. Antonio Mendonça de Aguiar, Eduardo Pedro do Carmo, Francisco Haranaka e Ivar Poppius, militares da Marinha do Brasil. 
A unidade técnica propôs que os atos ora em análise fossem julgados pela legalidade.
O Parquet especial diverge parcialmente, propondo que os atos de Eduardo Pedro do Carmo e Ivar Poppius sejam considerados ilegais.
Concordo com os pareceres da Sefip, com as modificações propostas pelo MPTCU e os acolho como minhas razões de decidir. 
Segundo consta dos formulários de concessão das reformas, os atos de Eduardo Pedro do Carmo e Ivar Poppius foram emitidos para alterar as reformas dos interessados, concedendo-lhes promoção de grau hierárquico superior, em face de condição de invalidez adquirida após a reforma.
A meu ver, fica patente que os dispositivos legais que fundamentaram as referidas alterações indicam que a revisão do ato de concessão somente é cabível aos militares: i) da ativa, ii) da reserva remunerada e iii) reformados por incapacidade pelas razões elencadas exaustivamente nos incisos I e II do art. 108 do Estatuto dos Militares, que se encontravam na reserva remunerada em 30/12/1986, data de publicação da Lei 7.580/1986.
No caso em análise, conforme explicou o MPTCU em seu parecer, citando o Acórdão 2225/2019-TCU-Plenáriolanário, da relatoria do eminente Ministro Benjamin Zymler, a melhoria prevista no artigo 110 da Lei 6.880/1980 somente é aplicável ao militar acometido de doença especificada enquanto estiver na ativa ou na reserva remunerada, ficando excluído o militar que já tenha sido reformado. 
Entende o Parquet especializado que as alterações de reforma dos interessados citados são irregulares, devendo o órgão militar promover o recálculo do benefício, para que os proventos deixem de corresponder à graduação constante dos referidos formulários ora impugnados, dispensado o ressarcimento das importâncias indevidamente recebidas de boa-fé pelos interessados, nos termos do que dispõe a Súmula TCU 106.
Anuo aos reparos propostos pelo MP junto ao TCU, uma vez que esse entendimento já se encontra pacificado desde o julgamento do TC Processo 002.418/2019-3, no qual o TCU prolatou o supracitado Acórdão 2225/2019-TCU-Plenáriolenário, indicando o novo entendimento aplicável aos casos ora em análise.
Por fim, em conformidade com o art. 262 do Regimento Interno deste Tribunal, impende determinar ao órgão de origem que faça cessar os pagamentos decorrentes dos atos ora impugnados, sob pena de responsabilidade solidária da autoridade administrativa omissa.
	Em face do exposto, VOTO para que o Tribunal adote a minuta de Acórdão que ora submeto à apreciação deste Colegiado.
TCU, Sala das Sessões Ministro Luciano Brandão Alves de Souza, em 4 de agosto de 2020.
AROLDO CEDRAZ
Relator